臺灣高等法院民事判決　　　　　　　　　 95年度上字第409號
上　訴　人　甲○○
　　　　　　　　　　　　5樓
訴訟代理人　盧建宏律師
被上訴人　　丙○○
訴訟代理人　王依齡律師
上列當事人間請求返還不當得利事件，上訴人對於中華民國95年
3月20日臺灣桃園地方法院94年度訴字第1633號第一審判決提起
上訴，本院於95年12月20日言詞辯論終結，判決如下：
    主  文
上訴駁回。
第二審訴訟費用由上訴人負擔。
    事實及理由
一、本件上訴人主張：
    被上訴人前受僱於訴外人天億營造工程有限公司（下稱天億
    公司）並擔任財務部副理，執掌天億營造公司各分包商工程
    款票款開立及核發事宜，被上訴人任職期間常以各小包工程
    款期票向伊調現，並向伊表明先將借款匯入被上訴人設於華
    南商業銀行北桃園分行之帳戶（帳號：000000000000），再
    由被上訴人如數轉交至調現小包手中。惟於民國94年8月16
    日，被上訴人以訴外人尚合興實業有限公司（下稱尚合興公
    司）需錢孔急，並持票號RC0000000，發票人為天億公司，
    背書人為尚合興公司，票面金額新台幣（下同）247萬7,907
    元（下稱系爭款項）之支票1紙（下稱系爭支票）向伊借款
    ，伊先扣除中間利息後，即委託訴外人應台青匯款240萬
    3,570元至被上訴人之上開帳戶，惟天億公司自94年8月22
    日起因財務問題，致其所簽發之系爭支票無法付款，伊向背
    書人即尚合興公司行使追索權時，尚合興公司否認委託被上
    訴人向伊借貸，是被上訴人無權代理尚合興公司且偽造尚和
    興公司背書，伊本於系爭借款之貸與人，被上訴人即應負無
    權代理與侵權行為之賠償責任。縱認郭金樑為貸與人，其亦
    將對被上訴人侵權行為及無權代理所生之損害、不當得利之
    債權讓與上訴人等情，爰依無權代理、不當得利、侵權行為
    之法則，求為命被上訴人給付247萬7,907元及自94年10月16
    日起，至清償日止，按年息百分之5計算利息之判決（原審
    為上訴人敗訴之判決，上訴人聲明不服，提起上訴）。並上
    訴聲明：(一)原判決廢棄。(二)被上訴人應給付給付上訴人247
    萬7,907元及自94年10月16日起至清償日止，按年息百分之5
    計算之利息。(三)願供擔保，請准宣告假執行。
二、被上訴人則以：
    伊僅係基於職務而代替天億公司收領系爭款項，並未受有任
    何利益，且天億公司之票據貼現相關事務均透過訴外人郭金
    樑，伊從未接觸過上訴人或訴外人即匯款人應台青。況郭金
    樑原亦任職於天億公司，雖於93年8月15日離職，惟上開票
    貼事務早在91年5月間即已開始，並以票面金額月息2分計息
    獲利。又郭金樑不願他人知悉資金出自於己，期以伊為其窗
    口，先將資金匯入伊之帳戶再轉出，且依上開模式所為交易
    相當頻繁。94年8月間，郭金樑表示自該月起以月息百分之
    1.5計息，另百分之0.5之利差則交予郭金樑。是系爭款項實
    為郭金樑所出借，僅係由應台青匯款240萬3,570元至伊設於
    華南銀行之帳戶，伊隨即將其中237萬7,102元匯至天億公司
    帳戶，並保留以百分之0.5計算之利差金額2萬4,769元，亦
    匯至郭金樑設於華南銀行之帳戶。況系爭支票無法如期償還
    而跳票後，郭金樑亦曾與天億公司之法定代理人乙○○商談
    還款事宜。綜上，伊僅為天億公司之員工，業務內容係依公
    司法定代理人乙○○之指示，為天億公司代領並轉存借款資
    金及轉交清償票據予借款債權人，並無任何不當得利、無權
    代理、或侵權行為之情事等語，資為抗辯。並答辯聲明：
    (一)上訴駁回。(二)如受不利判決，願以現金或等值之台灣銀行
    無記名可轉讓定期存單供擔保，請宣告免為假執行。
三、兩造不爭執事項：
    (一)被上訴人於94年8月間，持票據號碼為RC0000000，發票日
      為94年10月15日，發票人為天億公司，受款人及背書人均
      為尚和興公司，票面金額為247萬7,907元之支票向訴外人
      郭金樑調現。
    (二)訴外人應台青於94年8月16日匯款240萬3,570元（預扣月
      息百分之1.5利息）至被上訴人於華南銀行之帳戶（帳號
      ：000000000000），當日再由被上訴人自同一帳戶轉出
      237萬7,102元至天億公司帳戶，並轉出借款金額百分之
      0.5利差2萬4,769元至郭金樑帳戶。
    (三)被上訴人為天億公司財務部副理，郭金樑亦曾任職於天億
      公司。
    (四)天億公司於94年8月22日跳票後成為拒絕往來戶等事實，
      為兩造所不爭執（見本院卷第51、71頁之爭點整理狀、第
      94、95頁之筆錄），且有系爭支票、匯款單、被上訴人之
      華南銀行帳戶（帳號：000000000000)存款往來明細可證
      （見原審卷第5頁至第7頁、第29頁），堪信為真實。
四、本件經依民事訴訟法第463條準用同法第270條之1第1項第3
    款規定，整理爭點並協議簡化爭點後，兩造同意就本院95年
    11月20日準備程序中，兩造協議簡化之爭點為辯論範圍（見
    本院卷第95頁之筆錄）。兩造之爭執點為：(一)被上訴人有無
    經過尚和興公司之授權或同意以天億公司簽發交付予尚和興
    公司之系爭支票向訴外人郭金樑調現？(二)訴外人郭金樑是否
    為本件之貸與人？(三)被上訴人是否有無權代理或侵權行為？
    (四)上訴人得否請求被上訴人返還不當得利？(五)上訴人主張之
    債權讓與是否合法？茲分述如下：
    (一)上訴人主張尚合興公司否認委託被上訴人向伊借貸，被上
      訴人係無權代理尚和興公司云云。被上訴人則辯稱伊為天
      億公司員工，係依天億公司之法定代理人乙○○之指示，
      為天億公司代領並轉存借款資金及轉交清償票據予借款債
      權人等語。經查：
      1.天億公司之法定代理人乙○○於另案即台灣桃園地方法
        院（下稱桃園地院）94年度桃簡字第1893號審理時證稱
        ：「（提示系爭支票，並問：是否見過？）答：這是我
        公司（即天億公司）的支票，…」、「（問：公司有資
        金調度需求時會向誰調？）答：…都是由公司財務部主
        管負責」、「他（指上訴人）是之前公司財務部的經理
        」、「（問：丙○○幫公司調錢時，會不會向你報告？
        ）答：一般情形我都知道」、「（問：是否公司每張支
        票開出去都要經過你蓋章？）答：是。…」、「（提示
        系爭支票，並問：丙○○說本張支票是你簽發要她去調
        錢，有無意見？）答：調錢的事確實存在，…」等語（
        見桃園地院94年度桃簡字第1893號卷〈下稱原審桃簡字
        卷〉第63、64頁之筆錄，影本附於本院卷第115、116頁
        ）。足見被上訴人並未表示過其為尚和興公司之代理人
        ，而為系爭支票之調現行為。
      2.又訴外人應台青於94年8月16日匯款240萬3,570元（預
        扣月息百分之1.5利息）至被上訴人設於華南銀行之帳
        戶（帳號：000000000000），當日再由被上訴人自同一
        帳戶轉出237萬7,102元至天億公司帳戶，並轉出借款金
        額百分之0.5利差2萬4,769元至郭金樑帳戶之事實，為
        兩造所不爭執（見本院卷第51、71頁之爭點整理狀、第
        94、95頁之筆錄），且有系爭支票、匯款單、被上訴人
        之華南銀行帳戶（帳號：000000000000)存款往來明細
        可考（見原審卷第5頁至第7頁、第29頁），益證系爭支
        票確係被上訴人依天億公司之法定代理人乙○○之指示
        ，為天億公司代領並轉存借款資金。被上訴人並無無權
        代理尚合興公司或侵權行為之情事。是上訴人主張被上
        訴人無權代理尚合興公司向伊借貸，而有侵權行為云云
        ，殊不足取。
    (二)再查，證人郭金樑證述：「原告（即上訴人）是我太太，
      被告（即被上訴人，下同）是我以前同事」、「（問：94
      年8月間被告有跟你接洽借款？）答：有的，…當時被告
      並沒有說要跟誰借錢，我說我不一定有錢，但我會跟別人
      調錢，我跟被告往來很久了，都是這個習慣」、「（問：
      證人與被告先前是否有以這個方法調錢？）答：有，我都
      是交給我太太處理」、「這筆錢實際上我是交給我太太處
      理，我跟我太太說這張票又要調錢了」、「當時我太太跟
      我說他大嫂就是應台青要去匯款」、「（問：本件系爭借
      款金額及利息是何人決定？）答：我決定的」、「被告跟
      我說要調錢，我說可以，我去幫他調錢，我沒有跟被告說
      錢是跟何人調的」等語（見原審卷第61、62頁之筆錄）。
      再參酌郭金樑曾於另案桃園地院94年度桃簡字第1893號審
      理時證述：「（問：系爭支票是否你交給原告〈即上訴人
      〉？並提示票據）答：是的。因為天億營造會計高茛喻（
      即被上訴人）交給我的，…我沒有看到是誰開的」、「（
      問：之前有無這樣的調錢習慣？）答：有的，從九十二年
      開始，如果有人要調錢，會計高小姐就會出面向我調錢，
      …」等語（見原審桃簡字卷第18頁之筆錄，影本附於本院
      卷第114頁），足證郭金樑與被上訴人間曾有以票據調現
      之行為，該票據調現事務係由郭金樑本人與被上訴人聯絡
      商議，且關於借調金額及利率均由郭金樑所決定，而用以
      調現之票據亦交予郭金樑，亦為上訴人所自認（見本院卷
      第57頁之書狀），是票據借調現金關係均為被上訴人與郭
      金樑間之聯繫，而非與上訴人聯繫，足見郭金樑為系爭款
      項之貸與人。至關於票據調現之現金周轉、匯款事宜，雖
      係由郭金樑之配偶即上訴人所為，惟票據調現法律關係既
      係由郭金樑所定，上訴人所為後續周轉及另委應台青匯款
      之舉，應屬郭金樑之履行輔助人行為，尚難遽認系爭款項
      之貸與人為上訴人。。況郭金樑自始未向被上訴人確實表
      明其係代理上訴人為出借金錢之意思表示，至郭金樑之資
      金來源、及其嗣後交付系爭支票及該調現利息利益予上訴
      人，均無礙郭金樑為系爭款項之貸與人之事實，是被上訴
      人抗辯郭金樑為系爭借款之貸與人，應屬可採。準此，系
      爭款項既由郭金樑所出借，被上訴人即依票據調現關係約
      定將系爭支票交予郭金樑，且系爭支票係由被上訴人交付
      郭金樑之事實，亦為上訴人所自認（見本院卷第57頁之上
      訴人爭點整理狀）。則上訴人為郭金樑之系爭款項履行輔
      助人，且為夫妻關係，均不影響郭金樑為系爭款項貸與人
      之事實。
    (三)按，「無法律上之原因而受利益，致他人受損害者，應返
      還其利益。雖有法律上之原因，而其後已不存在者，亦同
      」、「因故意或過失，不法侵害他人之權利者，負損害賠
      償責任。故意以背於善良風俗之方法，加損害於他人者亦
      同」民法第179條及第184條第1項分別定有明文。是依上
      開規定請求賠償者，係以不當得利之受領人受利益，致自
      己受有損害之人，以及因侵權行為致受有損害者為限。查
      ，系爭支票金額為247萬7,907元，而應台青於94年8月16
      日，先將預扣月息百分之1.5利息後金額即240萬3,570元
      匯至被上訴人設於華南銀行之帳戶（帳號：000000000000
      ），同日再由被上訴人自同一帳戶轉出237萬7,102元至天
      億公司帳戶，並轉出借款金額百分之0.5利差2萬4,769元
      至郭金樑帳戶等事實，已為兩造所不爭執（見本院卷第51
      、71頁之爭點整理狀、第94、95頁之筆錄），且有系爭支
      票、匯款單、被上訴人之華南銀行帳戶存款往來明細可考
      （見原審卷第5頁至第7頁、第29頁）。再參以應台青證述
      ：「（問：是否認識被告〈即被上訴人〉？）答：不認識
      ，我有看過系爭匯款單，是原告〈即上訴人，下同〉叫我
      去匯款的，當時原告跟我調錢，原告沒有跟我說什麼，只
      說可以賺取利息。先前原告有跟我這樣調過錢。但是都沒
      有說原因」等語（見原審卷第63頁之筆錄），足證被上訴
      人已將應青台所匯項款金額中匯出237萬7,102元予天億公
      司，而系爭支票調現之月息百分之1.5利益，已由應台青
      預扣取得，而月息百分之0.5利益，由被上訴人匯予郭金
      樑，是被上訴人並無自系爭票據調現關係而受有利益。又
      系爭款項為郭金樑所貸與，系爭支票業已交付郭金樑，且
      系爭支票調現月息百分之0.5利益，已由被上訴人匯交郭
      金樑，是嗣後系爭支票金額因發票人天億公司未能償還所
      致損害，尚難認係被上訴人有侵害上訴人債權之情事。
    (四)末查，上訴人主張已受讓郭金樑對被上訴人無權代理、不
      當得利、侵權行為之損害賠償請求權云云。承上所述，被
      上訴人既未有不當得利或侵權行為，郭金樑自無將不當得
      利、侵權行為之損害賠償請求權讓與上訴人之可能。是上
      訴人主張依無權代理、不當得利、侵權行為之損害賠償請
      求權，請求被上訴人負損害賠償之責云云，自屬無據。
五、綜上所述，上訴人請求被上訴人給付247萬7,907元及自94年
    10月16日起，至清償日止，按年息百分之5計算之利息，非
    屬正當不應准許。從而原審所為上訴人敗訴之判決，並無不
    合。上訴論旨指摘原判決不當，求予廢棄改判，為無理由，
    應駁回上訴。
六、兩造其餘之攻擊或防禦方法及所用之證據，經斟酌後，認為
    均不足以影響判決之結果，爰不逐一論列。
七、據上結論，本件上訴無理由，依民事訴訴法第449條第1項、
    第78條，判決如主文。
中　　華　　民　　國　　96　　年　　 1　　月　　 2　　日
　　　　　　　　　民事第七庭
                    　審判長法　官  鄭三源
　　　　　　　　　　        法　官  黃嘉烈
　　　　　　　　　　        法　官  王聖惠
正本係照原本作成。
上訴人如不服本判決，應於收受送達後20日內向本院提出上訴書
狀，其未表明上訴理由者，應於提出上訴後20日內向本院補提理
由書狀（均須按他造當事人之人數附繕本）上訴時應提出委任律
師或具有律師資格之人之委任狀；委任有律師資格者，另應附具
律師資格證書及釋明委任人與受任人有民事訴訟法第466條之1第
1項但書或第2項（詳附註）所定關係之釋明文書影本。
中　　華　　民　　國　　96　　年　　1 　　月　　3 　　日
　　　　　　　　　　　　　　書記官  陳樂觀
附註：
民事訴訟法第466條之1（第1項、第2項）：
對於第二審判決上訴，上訴人應委任律師為訴訟代理人。但上訴
人或其他法定代理人具有律師資格者，不在此限。
上訴人之配偶、三親等內之血親、二親等內之姻親，或上訴人為
法人、中央或地方機關時，其所屬專任人員具有律師資格並經法
院認為適當者，亦得為第三審訴訟代理人。
